【裁判字號】    94,訴,734
【裁判日期】    950802
【裁判案由】    解除契約
【裁判全文】
臺灣彰化地方法院民事判決  94年度訴字第734號
原      告  丙○○
訴訟代理人  陳建勛律師
被      告  彰南建設開發有限公司
法定代理人  乙○○
訴訟代理人  林世祿律師
上列當事人間請求解除契約等事件，經本院於民國95年7月19日
言詞辯論終結，判決如下：
    主      文
被告應給付原告新台幣肆拾參萬元，及自民國九十四年十月二十
日起至清償日止，按年息百分之五計算之利息。
原告其餘之訴駁回。
訴訟費用由被告負擔五分之三，餘由原告負擔。
本判決原告勝訴部分得假執行。但被告如於執行標的物拍定、變
賣或物之交付前，以新台幣肆拾參萬元為原告預供擔保，得免為
假執行。
原告其餘假執行之聲請駁回。
    事實及理由
一、原告起訴主張：原告於民國94年1月19日向被告購買「大同
    學府第二期」標示為A棟之預售屋一棟，總價為新台幣（下
    同）5,200,000元，並簽訂房屋土地預訂買賣合約書（下稱
    系爭合約）；依系爭合約書第8條第1項約定，被告應於94年
    3月30日開工，再依同條第2項約定，被告若逾3個月仍未開
    工，則視同違約，兩造同意依違約之處罰規定處理；惟被告
    於94年8月仍未開工，亦未向彰化縣政府申報開工，故自簽
    約之日起算，顯已逾期3個月未開工，依系爭合約書第8條之
    約定被告已違約，原告遂先後於94年8月13日及9月13日以社
    頭郵局第91號存證信函及員林三橋郵局第277號存證信函向
    被告為解除契約之意思表示，並請求退還已繳納之價金及請
    求違約金。又原告簽約時已先行給付定金50,000元，並於翌
    日再匯款350,000元予被告，共計400,000元，依系爭合約書
    第22條之約定，解約時被告除應將原告已繳之房地價款外，
    並應同時賠償房地總價款百分之15之違約金，但該賠償之金
    額超過已繳價款者，則以已繳價款為限，依此計算違約金，
    原告解除契約後，房地總價款百分之15計算之違約金，已超
    過原告所繳價款，以已繳價款400,000為違約金，故被告共
    應給付原告800,000元，爰依解除契約之法律關係，提起本
    訴等語。並聲明：被告應給付原告800,000元，及自起訴狀
    繕本送達被告翌日起至清償日止，按週年利率百分之5計算
    之利息；並願供擔保，聲請宣告假執行。
二、被告則以：被告為免申請延展建照之麻煩，始延遲申報開工
    ，惟早於94年3月7日即已實質開工整地，事實上符合系爭合
    約「開工」之意義，被告並無違約。再者，本件房屋結構體
    已全部完工，現僅剩細部工程正在處理，可於契約期限內完
    工，惟原告仍主張解除契約，顯有權利濫用、違背誠信原則
    ，且原告並未受有損害，其請求違約金之金額實屬過高等語
    。並聲明：原告之訴駁回；願供擔保，聲請免為假執行。
三、原告起訴主張兩造有簽訂系爭合約書，且系爭合約書第8條
    有約定，被告應於94年3月30日開工，若逾3個月仍未開工，
    則視同違約，兩造同意依違約之處罰規定處理，及系爭合約
    書第22條之約定，解約時被告除應將原告已繳之房地價款及
    遲延利息全部退還外，並應同時賠償如上揭方式計算之違約
    金，另原告有以前揭存證信函向被告為解除契約之意思表示
    等節，均為被告所不爭執。惟被告抗辯如上述，是本件之爭
    點即在於：被告有無於94年3月30日起3個月內開工之事實？
    若被告有事實上之開工，而未向彰化縣政府申報開工，是否
    符合系爭合約中約定「開工」之意義？倘被告確屬違約，原
    告主張之違約金額是否過高？等節。
四、經查，證人吳宗暨到庭結證稱：「我開設工程行，並操作怪
    手，曾到被告公司的系爭工程工地施工兩次，一次為整地，
    一次是地基開挖，整地是去年農曆過年後，約是三、四月間
    正確時間忘了，整地是因為要測量而地上有雜樹須拆除，地
    上建物並非我所拆除。整地時沒有看到房子但有地基，地基
    由我挖掉。」等語；另證人甲○○亦證陳：「94年3月10日
    有到系爭工地拆間鐵皮屋，當時是開發公司的人帶我去拆的
    ，拆完後鐵皮給我。我整年的工作都有行事曆（提出行事曆
    其上3月10日記載「上瑞員林拆鐵皮屋」意思是上午我去拆
    鐵皮屋，瑞是我的名字。）全間地平上的鐵皮屋都是我拆的
    ，不含地基。當時帶我去的人說有間鐵皮屋不要了，請我去
    拆，拆下的鐵皮給我當工資。」等語，並有其行事曆於3月
    10日行程之記載影本附卷可憑；是依前開證人之證詞，應認
    被告抗辯其於系爭合約所約定之期間內有開工整地之事實，
    尚屬可採。惟原告復主張被告均未向主管機關申報開工，不
    符合系爭合約所定「開工」之意義；被告亦自承未為開工`
    之申報，則是否符合系爭合約「開工」之意義？即須釐清。
五、按解釋意思表示，端在探求表意人為意思表示之目的性及法
    律行為之和諧性，解釋契約尤須斟酌交易上之習慣及經濟目
    的，依誠信原則而為之；關於法律行為之解釋方法，應以當
    事人所欲達到之目的、習慣、任意法規及誠信原則為標準，
    合理解釋之，其中應將目的列為最先，習慣次之，任意法規
    又次之，誠信原則始終介於其間以修正或補足之。此最高法
    院著有88年度台上字第1671號判決可供參考。是本件系爭合
    約其「開工」之意義為何，可依兩造欲達到之目的、習慣、
    任意法規及誠信原則為推敲。再按，「起造人自領得建造執
    照或雜項執照之日起，應於6個月內開工；並應於開工前，
    會同承造人及監造人將開工日期，連同姓名或名稱、住址、
    證書字號及承造人施工計畫書，申請該管主管建築機關備查
    。」建築法第54條第1項定有明文；及彰化縣建築管理自治
    條例第25條規定：「本法第54條所稱之開工，系指起造人會
    同承造人、監造人依本法規定向本府申報開工，並在現地實
    施拆除原有房屋、整地、挖地、打樁、從事安全措施等工程
    之一者，但搭建工寮或設圍籬而無實際工作者不得視為已開
    工。」基此，建築法令上之「開工」，除有實際開工行為外
    ，復須向主管機關申報開工，俾利主管機關為監督、管理；
    雖營造實務上不乏有先動工但延後申報開工，以達實質延長
    建築期限之目的者，惟此究非建築法令所許；「開工」須經
    申報程序，建築法令定有明文，亦為從事建築業者所知之甚
    詳；且若被告可不申報開工，則被告是否果依約於期限內開
    工，原告不易探查，亦會增加兩造對開工與否之糾紛爭執，
    故依契約之目的為解釋，應認被告開工須經申報為宜；況系
    爭合約書為被告所擬，為被告所不爭執，被告復較原告具建
    築營造專業，原告為締約之弱勢，系爭合約所生疑義，應以
    較有利於原告之解釋，以符公平。從而，系爭合約之「開工
    」，除實際開工行為外，尚應包涵「開工之申報」。被告既
    未於限期內申報開工，自難認被告已依約開工。被告抗辯其
    有依約開工，尚能採取；原告主張被告未依約開工，視同違
    約，應依合約中違約之處罰規定處理，為系爭合約所明定，
    原告據以解除合約，亦難認有權利之濫用；原告主張解除系
    爭合約，並請求被告退還已繳之房地價款，並請求依約給付
    違約金，為有理由，均可採取。
六、按約定之違約金過高者，法院得減至相當之數額，民法第25
    2條定有明文。及關於損害賠償之額數，在當事人間雖不妨
    於事前預為約定，而其所約定之額數，如果與實際損害顯相
    懸殊者，法院自得以當事人實際上所受損失為標準，酌予核
    減（最高法院19年上字第1554號判例要旨）；至於是否相當
    ，即須依一般客觀事實，社會經濟狀況及當事人所受損害情
    形，以為斟酌之標準（最高法院79年台上字第1915號判例要
    旨）。經查，原告主張依系爭合約書第22條之約定，解約時
    被告除應將原告已繳之房地價款及遲延利息全部退還外，並
    應同時賠償房地總價款百分之15之違約金，但該賠償之金額
    超過已繳價款者，則以已繳價款為限，依此計算，原告解除
    契約後，房地總價款百分之15計算之違約金，已超過原告所
    繳價款，故以已繳價款400,000之金額，為違約金之金額固
    有所據；惟被告抗辯本件房屋結構體已全部完工，現僅剩細
    部工程正在處理，定可於契約期限內完工之事實，為原告所
    不爭執，且被告於本案審理中亦一再表達以可交屋予原告；
    是原告因被告延期開工所受之損害甚微，原告復未舉證其因
    被告延期開工受有如何之損害，僅因被告為依限開工，即請
    求400,000之違約金，其違約金之請求與實際損害顯相懸殊
    ，本院自當酌予核減，並認違約金以30000元為適當。
七、綜上，原告主張被告應給付已繳納之價金400,000元、違約
    金30000元，及自本件起訴狀繕本送達被告之翌日即94年10
    月20日起至清償日止，按年息百分之5計算之利息之範圍內
    ，洵屬正當，應予准許；逾此數額之範圍，則無理由，應予
    駁回。
八、本件就原告勝訴部分，因未逾50萬元，應依民事訴訟法第38
    9條第1項第5款規定，依職權宣告假執行。被告陳明願供擔
    保，聲請准予免為宣告假執行，經核尚無不符，爰酌定相當
    之擔保金額准許併宣告之。至原告敗訴部分，因其假執行之
    聲請已失所附麗，應予駁回。
九、本件事證已臻明確，兩造其餘攻擊、防禦方法及舉證，經本
    院審酌後，核與判決結果不生影響，自無庸逐一贅論。
十、訴訟費用負擔之依據：民事訴訟法第79條。
中    華    民    國    95    年    8    月     2     日
                           民事第一庭
                               法  官  吳俊螢
以上正本係照原本作成。
如對判決上訴，應於判決送達後20日內向本院提出上訴狀。
中    華    民    國    95    年    8     月    2     日
                               書記官  林文斌


司法院資訊處製作；財團法人民間司法改革基金會備份。
